臺灣臺北地方法院民事判決　　　　　　　93年度訴字第2345號
原　　　告　大眾營造有限公司
法定代理人　丙○○
訴訟代理人　紀冠伶律師
被　　　告　甲○○
　　　　　　　　　　　　號三樓.
訴訟代理人　邱姿瑛律師
上列當事人間請求確認票據債權不存在事件，本院於民國93年3
月1日言詞辯論終結，判決如下：
    主  文
確認被告執有原告所簽發以苗栗縣竹南信用合作社營業部為付款
人之如附表所示之4紙票據權利不存在。
被告應返還如附表所示編號1、2、4之支票予原告。
被告應給付原告新台幣壹拾參萬元及自民國93年7月21日起至清
償日止，按年息百分之5計算之利息。
訴訟費用由被告負擔。
本判決第2、3項於原告以新台幣壹佰零捌萬元供擔保後，得假執
行。但被告以新台幣參佰貳拾貳萬元為原告預供擔保，得免為假
執行。
    事實及理由
一、按確認法律關係之訴，非原告有即受確認判決之法律上利益
    者，不得提起之，民事訴訟法第二百四十七條第一項前段定
    有明文。所謂即受確認判決之法律上利益，須因法律關係之
    存否不明確，致原告在私法上之地位有受侵害之危險，而此
    項危險得以對於被告之確認判決除去之者，始為存在，最高
    法院27年度上字第316號判例意旨參照。查本件原告所簽發
    交由被告持有如附表所示之支票4紙（下稱系爭支票），兩
    造對該支票票據權利是否存在有所爭執，足見兩造間就系爭
    支票票據債權存在與否不明確，如不即時依法提起本件訴訟
    ，被告行使票據債權人之權利時，原告將有受侵害之危險，
    揆諸上開條文及判例意旨，應認原告提起本件訴訟有即受確
    認判決之法律上利益，合先敘明。
二、原告起訴主張：被告於民國91年5月間言明願代原告支付有
    關親民寬頻學園房地辦理產權移轉過戶所需費用，總計約新
    台幣（下同）3,220,000元，且為擔保原告如期付款，由原
    告於91年5月27日交付由原告所簽發，面額總3,220,000元，
    付款人皆為苗栗縣竹南信用合作社營業部，如附表所示支票
    號碼及面額，且皆未載發票日之支票4紙，經被告簽收在案
    ；嗣被告違約並未代原告支付該款項，原告屢屢向被告催討
    請求返還該4紙支票，被告均置之不理，92年11月底，被告
    以電話通知原告將自行填載發票日提示兌現，經原告告知切
    勿擅自填載發票日併提示行使，惟被告仍陸續將上開4紙支
    票自行填載發票日後，持以向銀行提示請求付款，原告為保
    自身票據信用，即向臺灣苗栗地方法院聲請假處分，禁止被
    告向付款人請求付款裁定獲准，並據以聲請執行，然如附表
    所示編號3之支票，仍遭原告於92年11月28日兌領130,000元
    ，因如附表所示支票4紙欠缺發票日之記載，該4紙支票即屬
    無效，被告未經原告同意擅自將前開4紙支票填載發票日，
    並持以向付款銀行提示兌領，其中如附表編號3之支票，並
    經被告兌領，爰依票據、侵權行為及不當得利法律關係，請
    求確認兩造間就系爭4紙支票之票據權利不存在，並請求被
    告返還該4紙支票及業已兌領之支票款。並聲明：
    (一)確認被告所持有原告所簽發以苗栗縣竹南信用合作社營業
    部為付款人如附表所示之4紙票據權利不存在。(二)被告應返
    還如附表所示編號1、2、4之支票3紙予原告。(三)被告應給付
    原告130,000元整及自本訴狀繕本送達之翌日起迄清償日止
    按年息百分之5計算之利息。(四)前開第2、3項聲明，願供擔
    保，請淮宣告假執行。
三、被告則以：系爭支票4紙為訴外人丁○○以原告代表之名義
    向被告借款所提出之擔保，所借款項係供作原告辦理親民學
    園房地產權移轉過戶所需之善後費用，並言明迨房地產權移
    轉辦理貸款核撥後還款，因貸款核撥時間無法確定，原告乃
    口頭授權被告自行填載系爭支票發票日以供兌現，自此之後
    ，原告或其代表人丁○○、乙○○只要向被告請領工地所需
    之款項，被告皆允諾而如數給付，事後核算之金額已高出票
    面金額，91年11月間雙方會算結果，原告積欠被告二千多萬
    元，因此被告於91年11月30日，以自己為大股東身份之公司
    即巨科公司與原告及乙○○、丁○○訂定協議書，92年1月
    14日訂定補充協議書。後因訴外人乙○○、丁○○及大眾公
    司，一直遲未還款，遂再與被告及巨科公司負責人張輝中協
    商，稱先讓原告取得已完工之親民學園第一期工程產權，原
    告再將其產權設定扺押予被告指定之人，積欠之款項，原告
    願自被告興建之親民學園第二期之「生活廣場」營造費用中
    扺扣，被告與渠等在92年7月11日、同年8月4日、同年9 月
    18日，再陸續簽訂補充協議書、切結書、親民寬頻學園「生
    活廣場」新建工程承攬協議書，被告並因而再行支付第二期
    工程土方費及預期工程款，原告在被告之協助下於92年10
    月間向土地銀行辦理貸款取得13,000,000元及12,000,000
    元二筆金錢後，即雙方約定附有停止條件已成就，而原告並
    未返還借款，被告實有權記載系爭支票之發票日向銀行提示
    ，否則系爭支票又如何擔保原告之借款，又原告所提具結書
    上之署名固為伊所為，惟簽名當時並無文字記載，況且該具
    結書內容不合情理，對被告毫無保障，被告絕未同意之，應
    為被告簽收系爭支票簽名後再由原告自行填載該文字；至原
    告另向被告借款三筆亦尚未清償等語，資為抗辯。並聲明：
    (一)原告之訴及其假執行之聲請均駁回。(二)若受不利益判決，
    願供擔保請准宣告免為假執行。
四、兩造不爭事項：
  (一)系爭支票4紙由原告簽發，發票日未經填載即交付予被告收
    執，並經被告簽收。
  (二)系爭支票4紙業據被告自行填載發票日並提示付款，其中如
    附表編號3之支票，並經被告兌領，其餘3紙支票均因原告聲
    請假處分而未獲兌付。
五、本件所應審酌者為原告是否授權被告填載系爭4紙支票之發
    票日？被告執有系爭支票及兌領支票款項有無法律上之依據
    ？被告以其業依系爭支票支付原告逾支票款總額之工程款予
    原告，是否得主張抵銷部分？爰析述如下：
  (一)有關原告是否授權被告填載系爭4紙支票之發票日部分：
    本件原告主張系爭支票四紙係為擔保被告支付有關親民學園
    房地過戶等費用之用，其並未授權被告填載發票日等情，為
    被告所否認。查證人丁○○到庭證稱：「（法官問：提示原
    證一〈即系爭支票影本及具結書〉，有無看過？是什麼錢？
    ）有看過。當時談被證二協議書之前，代書稱建物可以辦過
    戶，依照兩方分配房屋我的部分過戶費是三百二十二萬，被
    告叫我先開支票放在他那裡，他才能依被證二來代墊，我請
    大眾公司開這四張支票，是擔保用，約定由被告墊款辦理房
    地過戶後，向銀行辦理貸款，被告承辦銀行貸款業務，銀行
    撥款後，被告可自行扣除票款，再將四張支票還給我，四張
    支票只是憑證而已，被告無權填發票日及提示。四張票是我
    自己親手交給他的，大眾將四張票之原本及如原證一的原本
    交給我請被告在原證一的原本上簽名，大眾交給我支票及原
    證一時，上面就有具結書的內容。」、「（被告訴訟代理人
    問：原證一具結書為何是大眾寫的？）因為票是大眾開的，
    他怕票被他用，他要負責。」、「（被告訴訟代理人問：親
    眼看到被告在具結書簽名？）是。」等語，有本院93年12月
    20日言詞辯論筆錄可憑，再觀諸經被告自認其上簽名為真正
    之具結書，其內容為：「此四張支票僅提供為擔保之用途，
    不得提示兌領，亦不得轉讓他人，俟房貸核撥下來後，再由
    核撥總額中扣除此金額後，再退還此四張支票恐口無憑，特
    立此書為證。具結人：甲○○ (簽名)」等語，可知系爭支
    票僅供擔保之用，被告並於擔保債權受償後交還，並無任何
    原告授權被告填載發票日之字義於該具結書內，是依證人丁
    ○○及前開具結書所載，原告並未授權被告填載系爭支票之
    發票日。故原告主張系爭支票未經其授權被告自行填載發票
    日，尚堪採信。被告抗辯證人丁○○之證詞有偏虞之虞，且
    證人乙○○之證詞，可證明被告就此四張支票有債權存在及
    其不可能簽署對其毫無保證之具結書云云。惟按，除法律別
    有規定外，不問何人，於他人之訴訟，有為證人之義務，若
    確係就待證事實為親自經歷之人，即為不可替代之證據方法
    ；證人丁○○之證言係經具結擔保其供述之真實性並在負擔
    偽證罪之心理處罰狀態所為陳述，被告亦無提出任何積極證
    據證明證人供述係屬虛偽，或提出足以令人顯信證人供述為
    不可採之品性證據或前科證據，當不能空言證人證言屬虛偽
    而不可採；另證人乙○○所言，亦僅能證明被告曾支付有關
    親民寬頻學園之款項，惟並無法證明原告授權被告填載系爭
    支票之發票日；又被告係於原證一記載具結書內容之後始簽
    名其上等情，業據證人丁○○證述屬實，如前所述，縱使被
    告允諾之條件並未保障其權益，在不違反公序良俗之情況下
    ，亦僅係被告對其自身權利之拋棄，要非被告絕無應允該條
    件之可能，是被告此部分所辯，要不足採。
  (二)被告執有系爭支票及兌領支票款項130,000元，有無法律上
    之原因部分：
    原告主張系爭支票係為擔保被告交付有關親民學園房地過戶
    等費用之用，因被告未支付該款項，被告持有系爭支票並兌
    領部分支票款，無法律上之原因等情，然為被告所否認。查
    證人丁○○到庭證稱：「（法官問：提示被證二協議書，有
    無看過？）有看過。」、「（法官問：有無經手處理？）我
    向大眾公司借牌，直接向業主承包親民寬頻學園工地，因為
    業主甄穩建設股份有限公司民國九十一年四月十五日故意倒
    閉，該工地有三期建物，我是承包第一期的建物與全部雜項
    工程，第一期工程中就故意倒閉。我有工程款一億三千九百
    多萬，我沒有拿到工程款，要善後，因為該批土地的第二順
    位抵押權人是被告。土地的所有權人是吳世芬他是劉國基的
    太太，劉國基是甄穩的董事長，建物起造人是甄穩公司。我
    是承攬人對建物有法定抵押權，被告為保障其權益，以便取
    得建物的所有權，雙方就協議由被告代墊過戶的費用及房子
    的分配比例。四百一十萬元是建物所有權過戶的費用。當時
    是由我、乙○○與被告三方先談，就本件工程原告是沒有權
    利來主張，因為是我自行支付費用。我與被告所有的書面協
    議都有我的親筆簽名，唯獨這份沒有，大致上內容我有跟被
    告談好，但是土地房子所有權分屬不同人，當時無法辦妥第
    一次建物登記，稅單沒有出來，被告就沒有墊付，無法執行
    所以沒有簽約。」、「（法官問：房子過戶了？）已過戶。
    」等語，有本院93年12月20日言詞辯論筆錄可憑，再據前開
    證人丁○○證述有關系爭支票係擔保被告支付親民寬頻學園
    房地之過戶費等情，可知被告並未支付系爭支票所擔保之房
    地過戶費用，且該房地業已過戶完成，被告亦無再支付該筆
    費用之可能，被告實無再持有系爭支票以擔保有關房地過戶
    費用之必要，故其持有系爭支票，自無法律上之依據。至如
    附表所示編號三之支票係無效票據，且被告因未支付該支票
    擔保之過戶費用而無占有之依據，如前所述，被告持之向付
    款人提示兌領所得之票款130,000元，亦無法律上之原因，
    是原告主張被告持有系爭支票及已兌領之支票款130,000元
    ，並無法律上之原因，自屬有據。雖被告抗辯系爭支票4紙
    係供擔保有關親民寬頻學園房地辦理過戶所需之善後費用，
    並非限於過戶費用，且其交付有關親民寬頻學園之工程款遠
    已超過系爭支票款之總額，其自得執有並兌領系爭支票云云
    ；惟被告提出被證二之協議書主張系爭支票之交付，乃為被
    告代墊領取親民寬頻學園權狀之必需款項等情，見被告94年
    2 月17日辯論意旨狀事實理由欄第二大項所載足憑，可知原
    告交付被告系爭支票確係供親民寬頻學園產權過戶費用之擔
    保，並不及於有關親民寬頻學園之其他工程款，故被告縱使
    曾交付親民寬頻學園工程款，且已逾系爭支票款之總合，被
    告亦不得據以執有並兌領系爭支票款，是被告此部分之抗辯
    ，自不足採。
  (三)有關被告以其業依系爭支票支付原告逾支票款總額之工程
    款予原告，是否得主張抵銷部分：
    按民法第334條所稱之抵銷，係以二人互負債務，而其給付
    種類相同並均屆清償期者為要件。查觀諸被告所提且為原告
    不爭執其形式上真正之91年11月30日簽訂之協議書（即被證
    三），係以原告與訴外人巨科國際股份有限公司（下稱巨科
    公司）為該協議書之當事人，且被告亦自承其所交付有關親
    民寬頻學園之工程款，經與原告核算後於91年11月30日簽訂
    前開協議書，故被告抗辯原告積欠工程款，縱然屬實，該工
    程款債權亦係存在於訴外人巨科公司與原告之間，而本件原
    告得請求之130,000元不當得利債權，係存在於兩造間，二
    債權主體並無抵銷適狀，自非被告得據以主張抵銷。雖被告
    再以有關協議書雖以訴外人巨科公司之名義簽立，惟因被告
    為巨科公司之最大股東，且支付有關親民寬頻學園之工程款
    ，被告不過藉巨科公司名義與原告簽訂協議書，被告確實為
    支付原告工程款之債權人云云。惟依前開91年11月30日所簽
    訂之協議書第3條，既已明文約定係由原告積欠巨科公司代
    墊工程款，並經巨科公司及原告署名在案，就原告而言，有
    關協議書所載之工程款權義主體，即以巨科公司為對象甚明
    ，縱使被告為巨科公司最大股東，然被告個人與巨科公司仍
    屬各自獨立之權利義務主體，不容恣意混淆，至被告實際參
    與協議書之簽訂及支付工程款，或為被告代巨科公司處理有
    關前開協議書之事務，或受巨科公司委託支付工程款，然均
    不因此使被告成為該協議書內所載代墊工程款之權利人，故
    被告抗辯其為支付親民寬頻學園工程款之權利人，自不足採
    。
六、綜上所述，原告主張系爭支票係無效票據，被告執有系爭支
    票及兌領支票款無法律上原因，為可採，被告抗辯其業經原
    告授權填載系爭支票發票日，並有權兌領支票款，為不可採
    。從而，原告本於票據、不當得利法律關係，請求確認被告
    所持有原告所簽發以苗栗縣竹南信用合作社營業部為付款人
    之如附表所示之4紙票據權利不存在、被告應返還如附表所
    示編號1、2、4之支票3紙予原告，暨被告應給付原告
    130,000元及自本訴狀繕本送達之翌日即自93年7月21日起迄
    清償日止按年息百分之5計算之利息，為有理由，應予淮許
    。
七、就原告請求被告返還系爭支票及票款，即如主文第2、3項所
    示部分，兩造分別陳明願供擔保請為宣告假執行或免為假執
    行，經核均與規定相符，爰分別酌定相當之擔保金額予以宣
    告。
八、因本事證已臻明確，兩造其餘主張陳述及所提之證據，均毋
    庸再予審酌，附此敘明。
九、訴訟費用之負擔：民事訴訟法第78條。
中　   華　   民　 　國　　94　　年　　3　　月　 16   日
                      　　　　　民事第六庭法　官　李媛媛
以上正本係照原本作成
如對本判決上訴，須於判決送達後20日內向本院提出上訴狀中
中     華　　 民　 　國　　94　　年　　3　　月　17　　日
                    　　　　　　　　　　　書記官　林秀妙
┌──────────────────────────┐
│ 附表：                          93年度訴字第2345號 │
├─────┬──────────┬─────────┤
│   編號   │  票面金額 (新台幣) │  支　票　號　碼  │
├─────┼──────────┼─────────┤
│   001    │    1,200,000元     │   AV0000000號    │
├─────┼──────────┼─────────┤
│   002    │      650,000元     │   AV0000000號    │
├─────┼──────────┼─────────┤
│   003    │     130,000元      │   AV0000000號    │
├─────┼──────────┼─────────┤
│   004    │   1,240,000元      │   AV0000000號    │
└─────┴──────────┴─────────┘
